【裁判字號】    99,交易,32
【裁判日期】    991230
【裁判案由】    過失傷害
【裁判全文】
臺灣高雄地方法院刑事判決              99年度交易字第32號
公  訴  人  臺灣高雄地方法院檢察署檢察官
被      告  管振青
選任辯護人  郭家駿律師
上列被告因過失傷害案件，經檢察官提起公訴（98年度調偵字第
1473號），本院判決如下：
    主  文
管振青犯過失傷害罪，處拘役伍拾伍日，如易科罰金，以新臺幣
壹仟元折算壹日。
    事  實
一、管振青於民國97年7 月26日11時45分許，騎乘車牌號碼OPA-
    395 號重型機車（以下稱Ａ車）沿高雄市○○區○○路492
    巷由北往南方向行駛，於行經高雄市○○區○○路492 巷與
    明倫路514 巷（492 巷與514 巷巷道均無設置分向設施，均
    為單一車道）無號誌、亦無交通指揮人員指揮之交岔路口時
    ，原應注意行經上開交岔路口時，在車道數相同之情況下，
    轉彎車應暫停讓直行車先行，並應注意車前狀況，隨時採取
    必要之安全措施，而依當時天氣晴，日間自然光線，路面乾
    燥無缺陷亦無障礙物，視距良好，客觀上復無不能注意之情
    事，竟疏未注意即貿然右轉，適有康淑芳騎乘車牌號碼XII-
    440 號重型機車（以下稱Ｂ車）附載其女尤睛晶沿明倫路51
    4 巷由西往東方向駛近上開交岔路口時，亦因疏未靠右行駛
    ，於管振青右轉時，Ａ車左側車頭即與Ｂ車左側車身發生撞
    擊，康淑芳因而人車倒地，並受有左腿腔室症候群、左脛骨
    平台骨折、前十字韌帶斷裂、半月板破裂之傷害，尤睛晶亦
    因而受有左踝擦挫傷之傷害。管振青於肇事後，尚未被有偵
    查權限之該管機關發覺其姓名及犯罪事實前，經警到場處理
    時，當場承認其為肇事人而接受裁判。
二、案經康淑芳、尤睛晶訴由臺灣高雄地方法院檢察署檢察官偵
    查起訴。
    理  由
壹、證據能力部分：
    按被告以外之人於審判外之陳述，雖不符合刑事訴訟法第15
    9 條之1 至第159 條之4 之規定，但經當事人於審判程序同
    意作為證據，法院審酌該言詞陳述或書面陳述作成時之情況
    ，認為適當者，亦得為證據。當事人、代理人或辯護人於法
    院調查證據時，知有第159 條第1 項不得為證據之情形，而
    未於言詞辯論終結前聲明異議者，視為有前項之同意，刑事
    訴訟法第159 條第1 項及第159 條之5 分別定有明文。查本
    判決下列所引用之各該被告以外之人於審判外之陳述，雖均
    屬傳聞證據，惟均經當事人於法院準備程序及審判期日中表
    示無意見，而不予爭執，且迄至言詞辯論終結前亦未再聲明
    異議，本院審酌此等證據資料製作時之情況，尚無違法不當
    及證明力明顯過低之瑕疵，亦認為以之作為證據應屬適當，
    故揆諸前開規定，應認前揭證據資料均例外有證據能力。
貳、實體方面：
一、訊據被告管振青對於其在上揭時間騎乘Ａ車沿高雄市○○區
    ○○路492 巷由北往南方向行駛，行至明倫路492 巷與明倫
    路514 巷之交岔路口時，係右轉欲進入明倫路514 巷巷道，
    而告訴人康淑芳則係騎乘Ｂ車附載尤睛晶自明倫路514 巷由
    西往東方向行駛而來，而Ａ車係左側車頭部位與Ｂ車左側車
    身發生撞擊，康淑芳於撞擊後，人車倒地，並受有左腿腔室
    症候群、左脛骨平台骨折、前十字韌帶斷裂、半月板破裂等
    傷害，尤睛晶則因此受有左踝擦挫傷之傷害等情供承不諱，
    惟矢口否認有何過失傷害之犯行，辯稱：伊自明倫路492 向
    右轉514 巷前有煞車左右觀望，見沒有來車才右轉，右轉後
    就見到告訴人康淑芳騎乘Ｂ車自華榮路快速轉進514 巷，伊
    當時就停在旁邊，是對方機車來擦撞伊機車的，且告訴人康
    淑芳轉彎後就沒有靠右行駛，伊認為伊沒有過失云云。而被
    告之辯護人則略以：依現場圖所示，當時被告是在靠近他車
    行方向的右側，若被告轉彎當時車速很快，一定會超過中線
    到車行方向左側，不可能轉到本件的撞擊點，故被告右轉前
    有慢下來，看有無車輛才右轉，而因被告在492 巷要右轉必
    須先偏左，轉過去後被告到該路口轉角處約3 公尺，再繼續
    行進2 公尺到車禍發生處，共行進約5 公尺，已處於直行方
    向，沒有所謂轉彎車的情形，而被告當時有停下機車，康淑
    芳還逆向行駛去撞被告的機車，且Ｂ車倒地後滑了2 公尺，
    造成1 公尺的刮地痕，可見Ｂ車車速必定很快，至於證人潘
    國城所述與事實不符，證人當時並未跟在被告後面，是車禍
    發生後才從514 巷那邊過來，證人實際上並未目擊車禍經過
    ，故本件被告並無任何過失責任等語為被告辯護。
二、經查：
(一)訊據被告對其在上揭時、地騎乘Ａ車欲右轉進入高雄市○○
    區○○路514 巷巷道，Ａ車左側車頭並與康淑芳所騎乘之Ｂ
    車左側車身發生撞擊，康淑芳因此受有左腿腔室症候群、左
    脛骨平台骨折、前十字韌帶斷裂、半月板破裂等傷害，而尤
    睛晶則受有左踝擦挫傷之傷害等情均供承在卷，核與證人康
    淑芳之證述相符，並有博正醫院診斷證明書2 紙、高雄市政
    府警察局鼓山分局道路交通事故現場圖及調查報告表各1 份
    、現場照片8 張在卷可稽（見偵一卷第10、11頁、本院交易
    字卷第14至16、23至26、103 頁），此部分事實堪予認定。
(二)關於本件交通事故發生之經過情形，以及Ａ車、Ｂ車發生撞
    擊之地點為何乙節，據證人即當天目擊本件車禍發生經過之
    潘國城於到庭證稱：我有親眼看到本件車禍發生撞擊的瞬間
    ，我當天是開車從明倫路向右轉進明倫路502 巷走到底，接
    到明倫路492 巷，再沿明倫路492 巷由北往南行駛，被告當
    時在我前面，我本來是要從492 巷右轉514 巷出去，我開到
    492 巷與514 巷，已經打了右轉方向盤，還沒轉過去時，就
    從車內看到被告沒有煞車，就直接右轉，一轉進514 巷就與
    告訴人發生擦撞，因為那個地方有停一輛車子，所以我要轉
    彎時，車頭會往前一點再轉，所以我可以看到當時車禍發生
    的狀況，他們發生擦撞後，被告先立好自己的車子，再將告
    訴人的機車牽到T 字型路口最靠右邊的地方，發生撞擊的位
    置並非就是被告車子立起來的位置，印象中被告有將他的機
    車稍微往右手邊牽過去，至於機車掉落的零件，沒有被移動
    過，當時因為我的車子比較大，若停在那邊會影響出入，所
    以我就從492 巷倒車到明倫路502 巷，再從明倫路那邊繞到
    514 巷，我繞到那裡時還看到被告在咆哮，所以我就打電話
    報警等語綦詳（見本院交易字卷第80至86、88頁），經審酌
    證人潘國城僅係本件車禍發生時，碰巧行經該處而目擊案發
    經過之人，其在案發前與被告及告訴人既不相識，衡情，當
    無特別偏袒被告或告訴人之必要或動機，其所為證述應無不
    可信之理由；再者，就卷附之本案現場圖及現場照片觀之（
    見本院交易字卷第23至26、103 頁），Ａ車受損部位在左側
    車頭，Ｂ車受損部位則在左側車身，發生撞擊後，Ｂ車左側
    車身側板則掉落於現場，經員警測量後，該側板掉落位置係
    在514 巷由西往東方向，距離492 巷與514 巷之交岔路口範
    圍前之1.2 公尺處，另距離左右兩側則各為2 公尺、2.5 公
    尺，換言之，本件車禍發生時，Ａ車左前車頭與Ｂ車左側車
    身係在514 巷由西往東方向，距離492 巷與514 巷之交岔路
    口範圍前1.2 公尺、距離左右兩側則各為2 公尺、2.5 公尺
    處發生碰撞，另依現場圖所示，而以Ａ車於案發後所停放位
    置為基準，經測量Ａ車車頭與華榮路之距離為32.5公尺，車
    尾則距離華榮路33.7公尺，因此，可得知Ａ車車身長度為1.
    2 公尺，又該側板掉落位置距離492 巷與514 巷交岔路口亦
    為1.2 公尺，恰為Ａ車車身長度，故本件應係被告於上開交
    岔路口右轉後，Ａ車左側車頭即立刻與Ｂ車左側車身發生撞
    擊，如此一來，Ｂ車左側車身側板始會掉落於上開地點，且
    依上開各項數據可知，被告於本件車禍發生後，曾將Ａ車往
    右前方移動至如卷附現場圖及現場照片上所示位置，是Ａ車
    最終停放位置，尚非Ａ、Ｂ二車發生撞擊瞬間，Ａ車所在位
    置無誤。本院依據上開客觀事證，並與證人潘國城上開證述
    內容相互勾稽，二者尚無齟齬之處，足徵證人潘國城上開證
    詞與事實相符，堪予採信，故被告辯護人稱證人潘國城實際
    上並未目擊車禍經過云云，並非可取。從而，本件車禍發生
    之經過情形應為被告騎乘Ａ車行經上開交岔路口時，直接右
    轉，於右轉後，Ａ車左側車頭立刻與Ｂ車左側車身發生撞擊
    ，堪予認定。
(三)至被告辯稱其右轉後走了5 公尺，始與告訴人發生撞擊云云
    ，因此部分與前開證據資料不符，無從採信；而辯護人雖另
    辯護稱被告在492 巷要右轉必須先偏左，轉過去後被告到路
    口轉角處約3 公尺，再繼續行進2 公尺到車禍發生處，共行
    進約5 公尺，已處於直行方向，故非轉彎車云云，然依一般
    日常生活經驗可知，駕駛人騎乘機車時，除非當時係處於高
    速行駛之狀態，於轉彎時需預留足夠之角度，以防高速轉彎
    時，機車向外側滑出，否則於一般正常車速下右轉，駕駛人
    實無特意先將機車左偏再行右轉之必要，而本件被告於案發
    現場員警製作筆錄時，自稱其當時車速為每小時20公里，此
    有高雄市政府警察局交通大隊交通事故談話紀錄表附卷可查
    （見本院交易字卷第17頁），且被告於本件審判過程中更從
    未提及其當時在右轉時有上開駕駛行為，可見辯護人此部分
    辯護意旨與日常生活經驗有違，且純屬其個人推測、想像之
    詞，自無可採。
(四)被告又辯稱其右轉前有煞車左右觀望，見沒有來車才右轉云
    云，然此與證人潘國城證述：當時被告沒有煞車，就直接右
    轉，一轉進514 巷就與告訴人發生擦撞等內容不符，且倘若
    被告有煞車左右觀望，未見來車才右轉之舉，豈會發生被告
    一右轉即撞上告訴人所乘Ｂ車之情形，被告所辯，殊難採信
    。被告復辯稱其是在右轉後見到告訴人騎乘機車自華榮路快
    速轉進514 巷，其就停在旁邊，是告訴人自己來擦撞其機車
    云云，被告之辯護人另稱是告訴人逆向行駛去撞被告的機車
    ，告訴人倒地後滑了2 公尺，造成1 公尺的刮地痕，可見告
    訴人車速必定很快云云，然被告於警詢時已供承其於案發當
    時車速每小時20公里，之前並未發現告訴人由514 巷高速駛
    近之情形（見本院易字卷第17頁），與其上開所辯明顯不一
    致，況且，有關被告指稱告訴人康淑芳有上開不當之駕駛行
    為部分，僅屬被告之自我說詞，卷內並無相關證據可資證明
    ，又觀諸現場照片，因明倫路514 巷巷道不寬，旁邊又有車
    庫及大樓地下停車場出入口，告訴人康淑芳當時附載其女兒
    尤睛晶，衡情，其車速應不至於過快，至於刮地痕部分，僅
    能證明Ｂ車倒地後之滑行方向，無法直接證明Ｂ車當時之車
    速，綜合上開各節，被告及辯護人上開說詞，礙難採信。
三、按汽車行駛時，駕駛人應注意車前狀況，並隨時採取必要之
    安全措施；又汽車行駛至無號誌或號誌故障而無交通指揮人
    員指揮之交岔路口，未劃分幹、支線道，且車道數相同時，
    轉彎車應暫停讓直行車先行，道路交通安全規則第94條第3
    項、第99條第2 項、第102 條第1 項第2 款後段各訂有明文
    。查本件交通事故發生地之高雄市○○區○○路492 巷、51
    4 巷巷道均未劃設分向線或分向限制線，巷道寬度均為4.5
    公尺寬，該交岔路口無號誌，有上開現場圖、現場照片及道
    路交通事故調查表在卷可參。本件被告係騎乘Ａ車由明倫路
    492 巷右轉至514 巷，告訴人康淑芳則係騎乘Ｂ車於514 巷
    巷道上直行，因明倫路492 巷、514 巷並無幹、支道之分，
    車道數亦相同，是被告於本案中即為上開規定所稱之轉彎車
    。而被告既為轉彎車，其行駛至該交岔路口時，竟未暫停讓
    直行之告訴人康淑芳先行，復未注意左右來車，即貿然右轉
    ，而與Ｂ車發生撞擊，康淑芳、尤睛晶因此各受有上揭傷勢
    ，足見被告之駕駛行為確有上開轉彎車未讓直行車、未注意
    車前狀況，隨時採取必要之安全措施等過失行為，且其過失
    行為與告訴人康淑芳、尤睛晶二人所受傷害，顯然具有相當
    因果關係，被告當難辭其過失傷害之罪責。
四、次按汽車除行駛於單行道或指定行駛於左側車道外，在未劃
    分向線或分向限制線之道路，應靠右行駛，道路交通安全規
    則第95條第1 項前段亦有明文。而上開明倫路514 巷巷道未
    劃設分向線或分向限制線，巷道寬度為4.5 公尺寬，本件雙
    方發生撞擊後，Ｂ車左側車身側板掉落位置係在514 巷由西
    往東方向，距離492 巷與514 巷之交岔路口範圍前之1.2 公
    尺處，距離左右兩側則各為2 公尺、2.5 公尺等事實，既有
    上開現場圖、現場照片及道路交通事故調查表可供參照，足
    見康淑芳騎乘Ｂ車行駛至上開肇事地點時，並未靠右行駛，
    而係行駛在明倫路514 巷道中央，倘康淑芳當時依規定靠右
    行駛，被告於違規右轉時，或可避免與康淑芳騎乘之Ｂ車發
    生碰撞，是康淑芳就本件交通事故之發生同有疏失。雖證人
    潘國城於偵查中曾證述：我記得當時告訴人是在514 巷的中
    間靠右側行駛，因為我看她倒地的位置，如果巷道有分隔線
    的話，她應該沒有超過分隔線的位置，但還是要以交通隊所
    畫的現場圖為準等語（見偵四卷第11頁），惟細譯上開證詞
    可知，證人之所以認為康淑芳當時有靠右行駛，應係以康淑
    芳倒地位置作為判斷依據，然因Ｂ車當時是左側車身遭撞擊
    ，就物理作用力而言，Ｂ車理論上會向右方偏移，縱使倒地
    後之位置係靠巷道右側，此已非康淑芳行駛當下所在位置，
    至為顯然，而本件既有上開現場圖可資為憑，故證人潘國城
    之證詞，仍無從作為認定康淑芳當時有靠右行駛之根據。又
    縱使康淑芳騎乘Ｂ車行經肇事地點時，亦有上述未靠右行駛
    之疏失，被告此部分辯解固屬有據，然被告並不因告訴人康
    淑芳之與有過失而得解免其過失犯行之成立，應予指明。
五、至本件交通事故經送請高雄市政府交通局車輛行車事故鑑定
    委員會鑑定結果，固認為被告與告訴人康淑芳於行經肇事地
    點時，因會車時均未保持安全間隔，同為肇事原因，嗣又送
    請覆議，經高雄市車輛行車事故覆議鑑定委員會鑑定後，則
    維持上開鑑定結果等情，有高雄市政府交通局車輛行車事故
    鑑定委員會鑑定意見書及高雄市車輛行車事故覆議鑑定委員
    會鑑定覆議意見書各1 份在卷可查（見偵三卷第23頁、偵三
    卷第26頁) 。惟觀之上開鑑定意見書及覆議鑑定意見書所據
    以鑑定之現場圖，係承辦員警於案發後第一次所製作（即本
    院交易字卷第14頁所示），然依現場照片觀之，在上開交岔
    路口之黃色網狀線上有Ｂ車左側車身側板掉落該處，而員警
    第一次製作之現場圖上並未將該掉落之側板位置標示出來，
    足見前開鑑定所據者，係有欠完備之現場圖，故未就該側板
    掉落地點位置係在距離492 巷與514 巷之交岔路口範圍前之
    1.2 公尺處，距離左右兩側則各為2 公尺、2.5 公尺等事證
    予以分析說明，顯見前開鑑定及覆議結果漏未斟酌此部分之
    情事，堪認上開鑑定結果之立論基礎已有未當；再者，上開
    交岔路口既無號誌，巷道寬度均相同，又未劃分幹、支線道
    ，而車道數又相同，當時被告既騎乘Ａ車行至該處，於右轉
    前未曾暫停並注意左右有無來車即逕予右轉，右轉後隨即與
    直行之告訴人發生撞擊，當時告訴人康淑芳騎乘Ｂ車亦未靠
    右行駛，以致發生本件交通事故，而與因會車未保持安全距
    離以致肇事之情況尚屬有間，從而，前開鑑定及覆議意見結
    果，並無足採。
六、綜上所述，參互印證，被告及其辯護人所辯上情，無非卸責
    之詞，洵無可採。本件事證明確，被告上開過失傷害犯行，
    足堪認定，應依法論罪科刑。
七、核被告管振青所為，係犯刑法第284 條第1 項前段之過失傷
    害罪。被告之上開駕駛行為，同時致告訴人康淑芳、尤睛晶
    受有前揭傷勢，係以一過失行為觸犯2 過失傷害罪名，為想
    像競合犯，應依刑法第55條規定，從一重處斷。又被告於肇
    事後，尚未被有偵查權限之該管機關發覺其姓名及犯罪事實
    前，自行報警，而員警到場處理時，亦當場承認其為肇事人
    而接受裁判，有高雄市政府警察局指揮中心受理110 報案紀
    錄單、道路交通事故肇事人自首情形紀錄表各1 紙附卷可佐
    （見本院交易字卷第9 、19頁），符合自首要件，爰依刑法
    第62條前段規定減輕其刑。本院審酌本件車禍肇事原因為被
    告騎乘機車，行經上開交岔路口時，其為轉彎車，卻未禮讓
    直行車先行，復未注意車前狀況，即貿然右轉，被告之駕駛
    行為顯有過失，復審酌告訴人康淑芳所受傷勢非輕，而告訴
    人尤睛晶受傷之情節則屬輕微，以及告訴人康淑芳騎乘機車
    行經上開路口，亦未靠右行駛，同有疏失，兼衡被告尚未與
    告訴人達成和解，賠償告訴人所受損害，且自述其為公務人
    員退休，目前無業，又係碩士畢業，智識程度良好（見本院
    交易字卷第126 、127 頁），且無前科，有臺灣高等法院被
    告前案紀錄表1 紙附卷可稽等一切具體情形，量處如主文所
    示之刑，並諭知易科罰金之折算標準，以資懲儆
據上論斷，應依刑事訴訟法第299 條第1 項前段，刑法第284 條
第1 項前段、第55條、第62條前段、第41條第1 項前段，刑法施
行法第1 條之1 第1 項、第2 項前段，判決如主文。
本案經檢察官張雅婷到庭執行職務。
中    華    民    國    99    年    12    月    30    日
                  刑事第十八庭  審判長法  官  黃宗揚
                                      法  官  高瑞聰
                                      法  官  陳芸珮
附錄本案論罪科刑法條：
中華民國刑法第284條第1項：
因過失傷害人者，處6 月以下有期徒刑、拘役或5 百元以下罰金
，致重傷者，處1 年以下有期徒刑、拘役或5 百元以下罰金。
以上正本證明與原本無異。
如不服本判決應於收受送達後10日內向本院提出上訴書狀，並應
敘述具體理由；如未敘述上訴理由者，應於上訴期間屆滿後20日
內向本院補提理由書（均須按他造當事人之人數附繕本）「切勿
逕送上級法院」。
中    華    民    國    99    年    12    月    30    日
                                      書記官  鄭筑尹

司法院資訊處製作；財團法人民間司法改革基金會備份。
